【裁判字號】    98,台上,6272
【裁判日期】    981029
【裁判案由】    誣告
【裁判全文】
最高法院刑事判決            九十八年度台上字第六二七二號
上  訴  人  台灣高等法院檢察署檢察官
被      告  甲○○
            乙○○
上列上訴人因被告等誣告案件，不服台灣高等法院中華民國九十
六年七月二十四日第二審判決（九十六年度上訴字第一九○八號
，起訴案號：台灣台北地方法院檢察署九十四年度偵續一字第三
一號），提起上訴，本院判決如下：
    主  文
上訴駁回。
    理  由
按刑事訴訟法第三百七十七條規定，上訴於第三審法院，非以判
決違背法令為理由，不得為之。是提起第三審上訴，應以原判決
違背法令為理由，係屬法定要件。如果上訴理由書狀並未依據卷
內訴訟資料，具體指摘原判決不適用何種法則或如何適用不當，
或所指摘原判決違法情事，顯與法律規定得為第三審上訴理由之
違法情形，不相適合時，均應認其上訴為違背法律上之程式，予
以駁回。本件檢察官上訴意旨略以：被告等之行為是否成立誣告
罪，應審查被告等之告訴書狀所載之意旨為斷，如提出於檢察機
關之告訴書狀與債務處理之過程明顯不符，或於事實關鍵處刻意
扭曲，客觀上如可判斷其明知所述為虛偽者，即應論以誣告罪。
被告等之告訴狀，內載：「丙○○出言恐嚇甲○○曰：你今天要
把所有財產交出，否則不讓你離開，甲○○因先前已遭丙○○找
四海幫黑道兄弟代為逼債，此時又遭該三人控制現場無法離去，
……雙方僵持至同日下午五時許，甲○○為圖脫離現場，於違反
己意情況下，電話通知乙○○……吳明輝，……由吳明輝攜帶歐
霖公司（即歐霖投資股份有限公司，下稱歐霖公司）七名股東印
章到場，……丙○○、丁○○、戊○○三人進而脅迫甲○○、乙
○○行無義務之事，簽立債權讓與契約書，……丙○○再找來在
四樓等待之律師己○○及會計師劉士賢協助製作虛偽文書，並持
以向台北市政府建設局辦理變更登記，……核丙○○、丁○○、
戊○○三人涉有刑法第三百零二條及第三百零四條之罪嫌，並與
己○○、劉士賢等五人共犯刑法第二百十條、第二百十四條及第
二百十六條之偽造文書罪嫌」。經查被告甲○○原為久津實業股
份有限公司（下稱久津公司）董事長，以人頭戶買賣其公司之股
票，發生違約交割後，與德信綜合證券股份有限公司（下稱德信
證券公司）產生新台幣（下同）十億九千餘萬元之債務，有卷載
資料可憑。嗣被告等出面與丙○○談判處理違約交割債務事宜，
被告等被逼債之複雜情緒是可以理解，但進而主張自己之還債動
作是他人（即丙○○等人）之妨害自由所致，所簽署之文書亦係
被迫，實有明顯扭曲事實。原審對下列足以認定被告等有誣告犯
意之事實未予說明：(1)己○○律師及會計師到現場確認協議書內
容，並有人唸給甲○○聽，則被告等對己○○等提出涉嫌偽造文
書之告訴若非誣告，應當如何解釋？(2)甲○○原為久津公司之負
責人，因違約交割而出面處理債務，乃理所當然，且當時如欲離
去，打電話找警察或請親友報警即可，依第一審之認定，當時現
場在客觀上並不生妨害行動自由問題，所以被告等之告訴，與關
鍵事實不符。亦即，被告等並非捏造處理債務之事實，而是捏造
有被逼迫之妨害自由及偽造文書事實，原判決對上述二種事實混
為一談，有判決不載理由及適用法則不當之嫌云云。
惟查原判決以公訴意旨略以：被告甲○○自民國九十年六月二十
八日起至九十二年三月九日止擔任久津公司之董事長兼總經理，
與被告乙○○明知渠等於九十二年三月十八日下午一時許，在台
北市○○○路○段五十號三樓德信證券公司內，並未受到言語恐
嚇、限制行動自由，亦未被強迫簽立債權讓與契約書，以轉讓甲
○○對於歐霖公司之借款債權，及乙○○對於豐祺投資股份有限
公司（下稱豐祺公司）之借款債權，復無未經渠等授權，偽造甲
○○、劉順枝、范中秋、蔡秀梅、陳淑華、郭輕菜、郭芝婷名義
之「歐霖公司股權買賣協議書」，及乙○○、蔡秀梅、楊蔡秀琴
、呂芳城、王勝師、吳俐儒、陳淑貞名義之「豐祺公司股權買賣
協議書」，並持以向台北市政府建設局辦理歐霖公司、豐祺公司
之董監事變更登記等情。竟共同意圖使丙○○、丁○○、戊○○
、劉士賢、己○○受刑事處分，於九十二年五月二日、同年五月
六日，具狀向台灣台北地方法院檢察署檢察官提出涉嫌妨害自由
、強制、恐嚇危害安全及偽造文書之告訴，嗣經檢察官以九十二
年度偵字第一九八二三、一九八二四號不起訴處分書，為不起訴
處分確定。案經丙○○等人對被告等提出告訴（經二次以罪嫌不
足，為不起訴處分後，因再議發回續查起訴），因認被告等涉犯
刑法第一百六十九條第一項之誣告罪嫌等情。但經審理結果，認
為不能證明被告等犯罪，因而撤銷第一審不當之判決，改判諭知
被告等無罪，已依據卷內資料，敘明其取捨證據及得心證之理由
。對於起訴書所指事項，併已逐一敘明：(1)公訴意旨認被告等涉
有誣告罪嫌，係以被告等提出之告訴狀、丙○○等人之指訴、被
告等之陳述、證人吳明輝等人之證述，及財產清單、股東名冊、
試算表、資產負債表、損益表、股權買賣協議書、債權讓與契約
書、存證信函等以為論據。惟訊據被告等始終堅決否認有誣告之
犯意，被告等二人均辯稱：丙○○等人確有脅迫渠等轉讓股權、
債權等行為，至於對己○○、劉士賢二人提出告訴，係因己○○
明知被告等並未與丙○○等人達成股權轉讓之合意，即配合丙○
○等人製作股權買賣協議書等文書，另劉士賢當天雖未在場，然
其持該等文書前往辦理董監事變更登記，且出任歐霖公司董事長
，故認為該二人涉嫌共謀。甲○○另辯稱：先前借款時已將股票
抵押給丙○○，不可能在無條件、無代價之情況下，另將毆霖公
司、豐祺公司之股權、債權轉讓，當日他們說如不交出豐祺公司
、歐霖公司之股權即不能離開，且對方之黃柏文有殺人前科，一
直跟著，豈能不怕。又丙○○等人要求伊將印章交出，由他們持
各該印章在文件上用印，非出於其自由意願。乙○○另辯稱：伊
前往德信證券公司時，丁○○坐在甲○○旁邊，並跟著甲○○進
進出出，甲○○之行動受到他們控制，當天伊在該處待了約六小
時，一直沒有機會和甲○○說話，到晚上七時許，丙○○說今天
沒有辦好，大家都不要離開，伊看到甲○○開始寫，才不得已跟
著寫，印章是他們要求交出，由他們在文件上用印等語。(2)本件
糾紛之過程，係甲○○前在德信證券公司買賣久津公司股票，於
九十二年三月四日、五日發生違約交割，乃提供股票向德信證券
公司之丁○○、丙○○（分別為德信證券公司登記負責人及實際
負責人）質借鉅款，嗣雙方陸續洽商解決事宜，至九十二年三月
十八日下午一、二時許，復在德信證券公司協商時，丙○○等人
要求被告等以電話通知久津公司之吳明輝、楊美津等人攜帶歐霖
公司、豐祺公司之相關資料到場，以便讓丙○○等人辦理股權、
債權轉讓事宜，被告等滯留至同日晚上七時許始行離去。其間己
○○曾到場處理轉讓事項，嗣歐霖公司、豐祺公司辦理變更登記
後，係由劉士賢出任變更後之董事長。其後被告等具狀，指稱九
十二年三月十八日被拘束在德信證券公司內，並被迫交出文件、
印章、簽訂契約，而對丙○○、丁○○、戊○○、劉士賢、己○
○提出妨害自由等罪之告訴。嗣該案雖經不起訴處分確定，惟被
告等是否應負誣告罪責，其關鍵在於被告等是否虛構事實及有無
誣告之主觀犯意。(3)證人吳明輝證述：當日下午三、四時許接到
電話到場，現場氣氛不好、嚴肅，有位抽雪茄男子（即丙○○）
甚不高興，聲音很大，對在場者說今天要把事情作好才能離開，
伊亦感到害怕。證人楊美津亦證稱：當天伊去辦理股權移轉之事
，甲○○從頭到尾表情都很沈重，但其他的人（指丙○○方面之
人）不會覺得表情沈重，甲○○一度被非久津公司之男子，單獨
叫出去一陣子。另黃柏文亦陳述：當天有與甲○○在德信證券公
司見面，在場者還有戊○○、丁○○、丙○○等人，丙○○並找
伊當久津公司之董事。而黃柏文原名黃榮文，有多次犯罪前科，
前曾被訴殺人案件，經法院依傷害罪判處有期徒刑二年確定，有
其前案紀錄表在卷可查。丙○○等人為處理質押借款之事，找來
黃柏文介入，以持續緊迫之方式向甲○○追償，丙○○復以不悅
之語氣，大聲對在場者表示不把事情作好，不能離開。當天被告
等係從下午一、二時許，滯留到晚上七時以後，完成一切手續，
始得離去。衡情被告等在此客觀環境之下，會感到害怕、受到脅
迫，認為非出於自由意願滯留在現場，並受迫轉讓股權、債權等
，即難認為純屬虛構。因認尚無積極證據足資證明被告等有虛構
事實，而為誣告之犯意，爰為無罪之諭知等情，已詳為說明。檢
察官上訴意旨，對於原判決所為前揭論斷，並未依據卷內資料，
具體指摘有何違背法令情形。且查：(一)、刑事訴訟法第一百六十
一條已於九十一年二月八日修正公布，其第一項規定：檢察官就
被告犯罪事實，應負舉證責任，並指出證明之方法。因此，檢察
官對於起訴之犯罪事實，應負提出證據及說服之實質舉證責任。
倘其所提出之證據，不足為被告有罪之積極證明，或其指出證明
之方法，無從說服法院以形成被告有罪之心證，基於無罪推定之
原則，自應為被告無罪判決之諭知（參考本院九十二年台上字第
一二八號判例）。本件起訴之前，修正之刑事訴訟法關於舉證責
任之規定，已經公布施行，檢察官迄未提出適合於證明被告等有
虛構事實，而為誣告之積極證據，並說明其證據方法與待證事實
之關係。原審經審理結果，對於卷內訴訟資料，復已逐一剖析，
參互審酌，仍無從獲得被告等有罪之心證，爰為無罪之諭知，自
不能任意指摘為違法。(二)、誣告罪以意圖他人受刑事處分，虛構
事實而向該管公務員申告為成立要件，若其所訴事實，尚非全然
無因，祇因缺乏積極證明，致被告訴之人不受訴追處罰者，尚難
遽以誣告論罪。亦即，被告訴之人縱因證據不足，不受訴追處罰
，但在積極方面倘無積極證據，足資證明告訴之人確係故意虛構
者，仍不能遽以誣告罪論處。本件被告等與丙○○等人之間，確
因股票質押借款及違約交割之事，發生糾紛，迭經多次談判後，
甲○○復於九十二年三月十八日下午一、二時許，在德信證券公
司與丙○○等人談判，其後乙○○亦到場，嗣二人滯留至同日晚
上七時許，完成一切股權、債權轉讓手續後，始得離去。其後被
告等對於丙○○等人所提出妨害自由等罪之告訴，經檢察官偵查
結果，雖以罪嫌不足，為不起訴處分確定。惟被告等已陳述，當
天從下午一、二時許滯留至晚上七時許，並非出於自由意願，且
係受迫而轉讓股權、債權等。證人即攜帶資料到場之吳明輝、楊
美津亦分別證述，現場氣氛不好、嚴肅，有位抽雪茄男子（即丙
○○）甚不高興，聲音很大，對在場者說今天要把事情作好才能
離開，讓人感到害怕；甲○○從頭到尾表情都很沈重，中間曾一
度被對方之人，單獨叫出去。依其情形，被告等所告訴之事實，
縱缺乏積極證明，致丙○○等人不受訴追處罰，但就被告等滯留
在德信證券公司內之時間、過程，及證人吳明輝、楊美津之證述
觀察，尚無從證明當時雙方係在平順、和諧之情況下進行，亦不
能證明被告等所指陳，非出於自由意願滯留及受迫轉讓股權、債
權等情，確係出於虛構。檢察官上訴意旨，係對於原判決已說明
事項及屬原審採證認事職權之適法行使，持憑己見而為不同之評
價，且重為事實之爭執，顯與法律規定得為第三審上訴理由之違
法情形，不相適合。其上訴違背法律上之程式，應予駁回。
據上論結，應依刑事訴訟法第三百九十五條前段，判決如主文。
中    華    民    國  九十八  年    十    月  二十九  日
                      最高法院刑事第六庭
                          審判長法官  謝  俊  雄
                                法官  陳  世  雄
                                法官  魏  新  和
                                法官  吳  信  銘
                                法官  徐  文  亮
      本件正本證明與原本無異
                                      書  記  官
中    華    民    國  九十八  年   十一   月    二    日
                                                      K


司法院資訊處製作；財團法人民間司法改革基金會備份。
